臺灣臺北地方法院刑事判決　　　　　　　　　　　　　八十九年度訴字第五一九號
　　公　訴　人　臺灣臺北地方法院檢察署檢察官
　　被　　　告　辛○○
　　　　　　　　戊○○
　　右　一　人　魏早炳
　　選任辯護人
右列被告因偽造有價證券等案件，經檢察官提起公訴（八十八年度偵字第一六六九二
號、八十九年度偵字第一四三五號），本院判決如左：
    主  文
辛○○共同意圖為自己不法之所有，以詐術使人將本人之物交付，處有期徒刑陸月，
如易科罰金，以參佰元折算壹日。
戊○○免訴。
    事  實
一、辛○○、戊○○（另為免訴判決）二人為連襟，戊○○原係許悅建設有限公司（
    下稱許悅公司）負責人，辛○○任副總經理（或業務經理），在新竹縣湖口鄉○○段推案興建「金龍天廈」，惟僅進行地下室部分工程，即因債務負擔沈重，無
    力繼續施工，戊○○乃與墊款人之一即案外人壬○○協議，於民國八十六年三月
    間，在許悅公司原址即新竹縣湖口鄉○○○街四九號另成立「兆長建設有限公司
    」（下稱兆長公司），由壬○○出任董事長，戊○○任總經理，承接許悅公司之
    「金龍天廈」建案，繼續營運，惟兆長公司亦無資力完成興建「金龍天廈」，戊○○與辛○○二人明知前情，於八十六年九月間某日，因甲○○○工業股份有限
    公司（下稱永勝公司）業務經理丁○○（另經公訴人為不起訴處分）前來工地推
    銷電梯，二人竟基於意圖為自己、許悅公司及（或）兆長公司不法所有之犯意聯
    絡，隱暪許悅公司及兆長公司無資力完成「金龍天廈」之情事，且無與另家已簽
    約廠商即捷升實業有限公司（下稱捷升公司）解除購買電梯契約之意願，竟由辛○○向丁○○佯稱：該工地已向其他廠商訂購總價新臺幣（下同）五百萬元之電
    梯，需由永勝公司提供六十萬元供許悅公司與該廠商解約，始願與永勝公司洽購
    電梯云云，使丁○○誤信而轉知永勝公司實際負責人丙○○，丙○○因而陷於錯
    誤，同意支付六十萬元代墊解約款，丁○○即在上開湖口工地辦事處，與戊○○
    以許悅公司名義訂定向永勝公司購買電梯之契約，戊○○並獨自基於偽造有價證
    券之犯意，未得萬悅建設有限公司、林淑娟及許煥鐘之同意，擅自蓋用與支票印
    鑑不符之「萬悅建設有限公司」、「林淑娟」及「己○○」之印章，而偽造發票
    日為八十七年二月十二日、金額為一百五十萬元之支票一張，交由丁○○轉予丙○○充作訂金支票以取信之，丙○○不疑有他，隨即於八十六年十月七日，在臺
    北市○○區○○路五四五號五樓永勝公司處，提領六十萬元現金交由丁○○轉交
    辛○○，辛○○先自其中取得部分款項作為佣金，餘款則交予戊○○作為許悅公
    司或（及）兆長公司週轉用，嗣於八十六年十月八日，戊○○以許悅公司因退票
    原因無法融資貸款為由，改以兆長公司名義與永勝公司重新簽約，並由不知情之
    壬○○代表兆長公司簽約，另簽發票號分別為ＡＤＢ0000000、ＡＤＢ0
    000000、ＡＤＢ0000000，金額各為六十五萬元、六十五萬元及二
    十萬元、發票人均為兆長公司（負責人壬○○）之支票三張予永勝公司以取信之
    ，戊○○與辛○○二人以前揭行為分擔之方式，共同詐得六十萬元，嗣因前揭印
    鑑不符之萬悅公司支票未兌現，且上開工地停工，永勝公司始知受騙。
二、案經永勝公司訴請臺灣臺北地方法院檢察署檢察官偵查起訴。
    理  由
壹：辛○○部分
一、訊據被告辛○○矢口否認詐欺犯行，辯稱：伊只是負責介紹，後來的事情伊都不
    知道，伊因為住在臺北，所以去拿六十萬元云云，惟查，
（一）辛○○、戊○○二人為連襟，戊○○原係許悅公司負責人，辛○○任副總經理
      ，推案興建「金龍天廈」，於八十六年三月間，另成立兆長公司，由壬○○任
      董事長，戊○○任總經理，承接「金龍天廈」繼續營運，於八十六年九月間某
      日，因永勝公司業務經理丁○○前來工地推銷電梯，惟許悅公司之前即與捷升
      公司簽訂購買電梯契約，並於八十六年八月十五日改由兆長公司和捷升公司簽
      約，辛○○乃向丁○○稱：該工地已向其他廠商訂購五百萬元之電梯，需由永
      勝公司提供六十萬元供許悅公司與該廠商解約，始願與永勝公司洽購電梯云云
      ，丁○○轉知永勝公司實際負責人丙○○，丙○○乃同意，而由丁○○在湖口
      工地辦事處，與戊○○以許悅公司名義訂定向永勝公司購買電梯之契約，戊○○並擅自蓋用與支票印鑑不符之「萬悅建設有限公司」、「林淑娟」及「己○○」之印章，而偽造發票日為八十七年二月十二日、金額為一百五十萬元之支
      票一張，交由丁○○轉予丙○○充作訂金支票，丙○○即於八十六年十月七日
      ，在永勝公司處，提領六十萬元現金交由丁○○轉交辛○○，辛○○先自其中
      取得部分款項作為佣金，餘款則交予戊○○作為許悅公司或（及）兆長公司週
      轉用，嗣於八十六年十月八日，戊○○以許悅公司因退票原因無法融資貸款為
      由，改以兆長公司名義與永勝公司重新簽約，並由壬○○代表兆長公司簽約，
      另簽發金額計一百五十萬元之支票三張予永勝公司，嗣丙○○提示萬悅公司之
      支票，因印鑑不符未兌現，而戊○○並未和捷升公司解約等情，為被告戊○○
      所不否認，被告辛○○則直承伊有與丁○○接洽，並有取得六十萬元，其中部
      分款項是伊的佣金等情不諱，並經告訴代理人丙○○指訴綦詳，核與證人丁○○、壬○○、林淑娟（改名為乙○○）及捷升公司負責人癸○○證述相符，且
      有告訴人支付六十萬元之簽收簿證明影本一張、兆長公司與永勝公司於八十六
      年十月八日簽訂之契約書一份、發票人為萬悅公司之支票及退票理由單各一張
      、發票人為兆長公司之支票三張、新竹國際商業銀行八十九年五月十九日竹商
      銀湖口字第五二四之一號函、簽約日期為八十六年八月十五日之捷升公司與兆
      長公司訂立昇降機工程合約書一份、兆長公司、萬悅公司及許悅公司之設立及
      變更登記事項卡影本各一份、萬悅公司支票存款帳戶申請登記之印鑑卡資料影
      本附卷可稽，是前情要可認定。
（二）被告辛○○雖辯稱：伊只負責介紹和拿錢，其他的伊都不清楚云云，被告戊○○則辯稱：伊有通知捷升公司負責人癸○○解約，但請工地主任庚○○打電話
      去已經找不到此人，因為聯絡不到捷升公司，所以沒有把解約金給他，但是有
      準備一筆錢云云，惟，
  １、被告戊○○於其前被訴詐欺案中（即臺灣高等法院八十八年度上易字第五０九
      四號案），對其原係許悅公司負責人，所推出之「金龍天」，僅完成水箱、
      地下二層工程，迄今仍未復工，因負有債務，及為了便於融資，另設兆長公司
      由壬○○出任負責人，承接「金龍天廈」推案等情坦承不諱，參以被告戊○○
      所舉之證人庚○○證稱：伊是被告戊○○先前的員工，工作到八十六或八十七
      年年底，後來因為許的經濟狀況不是很好，當時薪水發不出來，、、、，「金
      龍天廈」案，前半期伊有去籌畫，後來沒有蓋起來等語，足徵許悅公司及兆長
      公司實無資力完建「金龍天廈」建案。
  ２、又捷升公司負責人癸○○於本院九十一年五月二日調查中結證證稱：伊有簽二
      份電梯合約，第一份是和許悅公司，當時有一位工地主任要伊訂一棟房子，才
      願意向伊買電梯，伊於是支付十萬元房屋訂金，許悅公司則與伊簽訂契約，並
      交付伊定金支票，一年後即八十六年八月十五日，則改和兆長公司簽約，伊另
      付二十萬元之支票作為房屋訂金，因伊於八十六年十二月三十一日提示許悅公
      司之訂金支票沒有兌現，所以伊沒有讓二十萬元之支票兌現，自第二份契約書
      簽訂日即八十六年八月十五日起到八十六年十二月三十一日訂金支票退票日止
      ，這期間都沒有施工，又此期間伊常去該工地，許悅、萬悅、兆長公司均未主
      動連絡伊，兆長公司要與伊解約的事情，伊完全不知道，這段期間伊公司沒有
      停業，公司就在家裡，就算伊不在家裡，伊父母也會接電話等語，另庚○○證
      稱：伊有見過癸○○，公司向捷升公司買電梯的事伊知道，賴先生有開支票給
      戊○○要工程換屋，所謂工程換屋是包工程，必須買房子，後來賴的支票沒有
      兌現，許先生叫伊去找賴談票沒有兌現的事情，是要問他票沒有兌現，到底是
      要延票，或是要解約，或重新簽訂契約，印象中不曉得是去找過兩次，還是幾
      次，賴的聯絡方式是戊○○告訴伊的，伊打電話，也有去他的住址找，打電話
      沒有人接，有時候是一位先生接，伊去他那邊但沒有找到人，伊就沒有緊追不
      捨去找，後來他們怎麼接觸的伊就不知道等語，足徵被告戊○○當時實無捷升
      公司負責人癸○○解除契約之意願。
  ３、參以被告辛○○與戊○○為連襟關係，而被告辛○○自承伊當時是公司之副總
      經理，被告戊○○則稱辛○○為公司之業務經理，且丁○○至工地推銷電梯時
      ，是辛○○在工地接洽，再觀諸此筆六十萬元之款項是由辛○○親領等情，被
      告辛○○對於許悅公司及系爭工地之業務及事務，顯有相當程度之參與，是其
      對於許悅公司及兆長公司實無資力完成前揭建案，且並無與捷升公司解約之計
      畫等情實難諉為不知，其所辯要無足採。
（三）綜上所陳，被告辛○○所辯要無足採，本件事證明確，被告辛○○取得系爭六
      十萬元，主觀上具有為自己不法所有之意圖，客觀上有施用詐術之行為，詐欺
      犯行，要可認定，應依法論科。
二、核被告辛○○所為，係犯刑法第三百三十九條第一項之詐欺取財罪。被告辛○○
    與戊○○二人，有犯意聯絡及行為分擔，為共同正犯。爰審酌被告辛○○犯罪之
    動機、手段、被害人所受損害之程度、詐得金額，且迄言詞辯論終結日均未與被
    害人和解等情狀，量處如主文所示之刑。又被告行為後，刑法第四十一條之規定
    ，業於九十年一月四日修正，並經總統於九十年一月十日公布，依法於九十年一
    月十二日生效，而修正後刑法第四十一條第一項之規定：犯最重本刑為五年以下
    有期徒刑以下之刑之罪，而受六個月以下有期徒刑之宣告，因身體、教育、職業
    、家庭之關係或其他正當事由，執行顯有困難者，得以一元以下三元（業據罰金
    罰鍰提高標準條例第一條前段規定，就其原定數額提高為一百倍折算一日）以上
    折算一日，易科罰金，但確因不執行所宣告之刑，難收矯正之效，或難以維持法
    秩序者，不在此限」，對於被告並無不利，依刑法第二條第一項前段之規定，適
    用裁判時之新法，爰並諭知易科罰金之折算標準。
三、至臺灣板橋地方法院檢察署於八十九年四月十二日以板檢金荒八九偵字第五三七
    五號函移送該署八十九年度偵字第五三七五號案併案審理意旨：被告辛○○以其
    所有、坐落臺北市○○○路○段一七五號土地約千餘坪，出租予告訴人林忠使用
    ，雙方議定租期三年，押租金三十萬元，每月租金為六萬元，在訂定契約之前，
    告訴人曾多次偕同被告辛○○前往該標的勘查，當時該土地正作汽車教練場使用
    ，被告亦曾介紹當時正在經營汽車教練場之張國泰，被告辛○○並稱該場地在簽
    約後即拆除點交予告訴人，告訴人不疑，與被告簽訂租約，然訂約後被告一再推
    托拒不點交，並避不見面，告訴人遂前往該場地探視，發現張國泰竟又將該地租
    賃予其親戚張國勇，張國泰與張國勇竟表示要告訴人給付一百五十萬元始同意搬
    遷，告訴人始知受騙，因認被告辛○○與張國泰、張國勇涉有共同詐欺之犯行等
    。訊據被告辛○○否認涉有此部分之犯行，辯稱：現在林忠已經在那邊做了等語
    ，經查，告訴人林忠提出之租賃契約書所載日期為八十八年八月十五日，又林忠
    於偵查中陳稱：伊是八十八年五月，與被告在現場看地，並於同年月與之簽約等
    語（見臺灣士林地方法院檢察署八十九年度偵字第四二七號卷第二十五頁反面）
    ，則告訴人指訴被告行為日時，與本件行為日時即八十六年九、十月相距近二年
    ，實難認被告辛○○對本件事實及告訴人指訴之行為係基於概括犯意，而有連續
    犯裁判上一罪之關係，此部分又未經公訴人提起公訴，本院即不得予以審理，應
    由檢察官另行偵辦。
貳：戊○○部分
一、按案件曾經判決確定者，應諭知免訴之判決，而免訴判決，得不經言詞辯論為之
    ，刑事訴訟法第三百零二條第一款、第三百零七條分別定有明文。又訴訟上所謂
    一事不再理之原則，關於實質上一罪或裁判上一罪，亦均有其適用，最高法院六
    十年臺非字第七七號著有判例。
二、公訴意旨略以：被告戊○○與辛○○二人為連襟，戊○○原係許悅公司負責人，
    辛○○任副總經理（或業務經理），在新竹縣湖口鄉○○段推案興建「金龍天廈
    」，惟僅進行地下室部分工程，即因債務負擔沈重，無力繼續施工，戊○○乃與
    墊款人之一即案外人壬○○協議，於八十六年三月間，在許悅公司原址即新竹縣
    湖口鄉○○○街四九號另成立兆長公司，由壬○○出任董事長，戊○○任總經理
    ，承接許悅公司之「金龍天廈」，繼續營運，惟兆長公司亦無資力完成興建「金
    龍天廈」，戊○○與辛○○二人明知前情，於八十六年九月間某日，因永勝公司
    業務經理丁○○（另經公訴人為不起訴處分）前來工地推銷電梯，二人竟基於意
    圖為自己、許悅公司及（或）兆長公司不法所有之犯意聯絡，隱暪許悅公司及兆
    長公司無資力完成「金龍天廈」之情事，且無與另家已簽約廠商即捷升公司解除
    購買電梯契約之意願，竟由辛○○向丁○○佯稱：該工地已向其他廠商訂購總價
    五百萬元之電梯，需由永勝公司提供六十萬元供許悅公司與該廠商解約，始願與
    永勝公司洽購電梯云云，使丁○○誤信而轉知永勝公司實際負責人丙○○，丙○○因而陷於錯誤，同意支付六十萬元代墊解約款，丁○○即在上開湖口工地辦事
    處，與戊○○以許悅公司名義訂定向永勝公司購買電梯之契約，戊○○並獨自基
    於偽造有價證券之犯意，未得萬悅建設有限公司、林淑娟及許煥鐘之同意，擅自
    蓋用與支票印鑑不符之「萬悅建設有限公司」、「林淑娟」及「己○○」之印章
    ，而偽造發票日為八十七年二月十二日、金額為一百五十萬元之支票一張，交由
    丁○○轉予丙○○充作訂金支票以取信之，丙○○不疑有他，隨即於八十六年十
    月七日，在臺北市○○區○○路五四五號五樓永勝公司處，提領六十萬元現金交
    由丁○○轉交辛○○，辛○○先自其中取得部分款項作為佣金，餘款則交予戊○○作為許悅公司或（及）兆長公司週轉用，嗣於八十六年十月八日，戊○○以許
    悅公司因退票原因無法融資貸款為由，改以兆長公司名義與永勝公司重新簽約，
    並由不知情之壬○○代表兆長公司簽約，另簽發票號分別為ＡＤＢ000000
    0、ＡＤＢ0000000、ＡＤＢ0000000，金額各為六十五萬元、六
    十五萬元及二十萬元、發票人均為兆長公司（負責人壬○○）之支票三張予永勝
    公司以取信之，戊○○與辛○○二人以前揭行為分擔之方式，共同詐得六十萬元
    ，嗣因前揭印鑑不符之萬悅公司支票未兌現，且上開工地停工，永勝公司始知受
    騙，因認被告戊○○涉有詐欺及偽造有價證券之犯行等語。
三、惟查，被告戊○○前因詐欺案件，經臺灣新竹地方法院檢察署以八十七年度偵字
    第一二三七號、第四八０三號提起公訴，經臺灣新竹地方法院於八十八年六月三
    十日，以八十七年度易字第一三九八號案判處有期徒刑二年，嗣經被告戊○○提
    起上訴，經臺灣高等法院於八十九年一月二十四日，以八十八年度上易字第五０
    九四號撤銷原判決，判處有期徒刑二年確定等情，有被告戊○○之臺灣高等法院
    檢察署刑事案件簡覆紀錄表及前揭案卷足憑，並有前揭法院判決附卷可佐，而前
    揭確定判決中並有「戊○○原係許悅建設有限公司（下稱許悅公司）負責人，在
    新竹縣湖口鄉○○段推案興建「金龍天廈」，惟僅進行地下室部分工程，即因債
    務負擔沈重，無力繼續施工，經戊○○與墊款人之一壬○○協議，另設兆長建設
    有限公司（下稱兆長公司），由壬○○出任董事長，承接許悅公司之「金龍天廈
    」，繼續營運，惟兆長公司亦無資力，無力完成興建「金龍天廈」，戊○○明知
    此情，竟基於前揭不法所有之概括犯意，以兆長公司名義，向昇松企業有限公司
    （下稱昇松公司）負責人李金來佯稱如訂購「金龍天廈」二戶，即將該工地模板
    工程交昇松公司承攬云云，使李金來誤信為真，為承攬該模板工程而應允，訂購
    「金龍天廈」Ａ五棟七樓、Ａ六棟七樓二戶，價款各為二百四十萬元、三百四十
    萬元，於八十六年九月五日雙方簽訂板模工程合約書及房屋預定買賣契約書。李
    金來當場交付戊○○現金四十萬元及面額四十萬元支票一紙，合計八十萬元，作
    為購屋訂金，戊○○收執後並經屆期提示支票兌領現金，李金來即將模板材料運
    至工地現場施工，詎現場另有不詳名稱公司已進場工作，李金來方知兆長公司負
    責人壬○○已將該工地之模板工程委由其他公司承包，致使其不得不退出該工地
    ，因而造成材料、工資等共四十二萬元之損失，嗣與戊○○追償四十二萬元及返
    還上開房屋價款八十萬元事宜，詎戊○○明知萬悅公司前於八十五年間因銀行貸
    款造成公司資金週轉不靈，萬悅公司所承建之房屋已發生如前揭(三)所生糾紛，財
    務困難，竟以萬悅公司名義簽發支票三紙，付款人均為新竹區中小企業銀行、帳
    號為一四八五之二、面額各為四十萬元、四十二萬元、四十萬元，交付李金來佯
    稱賠償上開損失及返還價款共一百二十二萬元，嗣李金來屆期提示時，八十七年
    一月二十日支票即因萬悅公司存款不足而退票，八十七年二月二十日支票則因萬
    悅公司列為拒絕往來而退票，李金來方知受騙。」等事實，此與本件起訴所認定
    之被告行為時間即八十六年九月、十月間近接，又與本件起訴所認定之詐欺行為
    方法相同，所犯均為刑法第三百三十九條第一項之詐欺取財罪，另參諸以上事實
    與本件起訴之犯罪事實均是同一工地，被告並陳稱：本件與前揭確定判決認定之
    事實，都是在伊週轉困難的情形下等語，足認前揭確定判決認定之事實與本件起
    訴事實，被告係基於概括犯意而為，二者具有連續犯裁判上一罪之關係，又起訴
    之偽造有價證券部分與詐欺部分，公訴人認有方法目的之牽連犯裁判上一罪之關
    係，揆諸前揭說明，本件被告戊○○之部分爰不經言詞辯論，逕為諭知免訴之判
    決。
四、至臺灣新竹地方法院檢察署於八十九年七月十二日以竹檢崇儉字第一五七七一號
    函移送併案審理該署八十九年度偵字第三一０八號案，因本件已為被告免訴之諭
    知，無從併予審理，應另由檢察官為適當處理，附此敘明。
據上論斷，應依刑事訴訟法第二百九十九條第一項前段、第三百零二條第一款、第三
百零七條，刑法第二條第一項前段、第二十八條、第三百三十九條第一項、第四十一
條第一項前段，罰金罰鍰提高標準條例第一條前段、第二條，判決如主文。
本案經檢察官盧筱筠到庭執行職務
中    華    民    國      九十一      年      十      月      十八      日
                                  臺灣臺北地方法院刑事第四庭
                                          法  官  陳  嘉  琪
右正本證明與原本無異。
如不服本判決，應於判決送達後十日內，向本院提出上訴狀。
                                          書記官  林  素  霜
中    華    民    國      九十一      年      十      月     二十二     日
附錄法條：
中華民國刑法第三百三十九條
 (普通詐欺罪)
意圖為自己或第三人不法之所有，以詐術使人將本人或第三人之物交付者，處五年以
下有期徒刑、拘役或科或併科一千元以下罰金。
以前項方法得財產上不法之利益或使第三人得之者，亦同。
前二項之未遂犯罰之。
